【裁判字號】    95,選訴,13
【裁判日期】    951225
【裁判案由】    違反公職人員選舉罷免法
【裁判全文】
臺灣臺南地方法院刑事判決              95年度選訴字第13號
公  訴  人  臺灣臺南地方法院檢察署檢察官
被      告  丙○○
選任辯護人  黃瑩律師
被      告  甲○○
上  一  人
選任辯護人  陳昆和律師
上列被告等因違反公職人員選舉罷免法案件，經檢察官提起公訴
（94年度選偵字第130號），本院判決如下：
    主    文
丙○○、甲○○均無罪。
    理    由
一、公訴意旨略以：被告丙○○、甲○○均係民國九十四年臺南
    縣善化鎮鎮長候選人梁楊玉華（經檢察官不起訴處分確定）
    之支持者，其等為使梁楊玉華能於本屆鎮長選舉中順利當選
    ，竟共同基於對於有投票權之人交付賄賂而約定其投票權為
    一定行使之犯意聯絡，於九十四年十一月初某日，由被告甲○○向案外人陳朝發（經檢察官不起訴處分確定）以每隻新
    臺幣（下同）二百元之代價訂購已宰殺完成之雞隻，案外人
    陳朝發於數天後之同年月十日將雞隻十隻載送到被告甲○○
    住處，被告甲○○則支付二千元予案外人陳朝發，俟案外人
    陳朝發離去後，被告甲○○便將雞隻交付予亦在其住處之被
    告丙○○，由被告丙○○於同日下午四、五時許，騎乘車牌
    號碼NYB-695號重型機車，將其中二隻雞隻分別載往同案被
    告乙○○○（經檢察官職權不起訴處分確定）位於臺南縣善
    化鎮北子店五○一號之二三之住處，及同案被告丁○○（經
    檢察官不起訴處分確定）位於臺南縣善化鎮○○路四百四十
    四號之小吃部，並個別交付雞隻一隻等賄賂物品予同案被告
    乙○○○（但乙○○○並未收受）及丁○○，以此約定渠等
    於鎮長選舉時投票支持候選人梁楊玉華，而為投票權之一定
    行使。因認被告丙○○、甲○○二人均涉犯公職人員選舉罷
    免法第九十條之一第一項之投票行賄罪。
二、按犯罪事實應依證據認定之，無證據不得認定犯罪事實；不
    能證明被告犯罪者，應諭知無罪之判決，刑事訴訟法第一百
    五十四條第二項、第三百零一條第一項前段分別定有明文。
    又所謂認定犯罪事實之證據，係指足以認定被告確有犯罪行
    為之積極證據而言，該項證據自須適合於被告犯罪事實之認
    定，始得採為斷罪之資料；且如未能發現相當確實證據，或
    證據不足以證明，自不能以推測或擬制之方法，以為裁判之
    基礎；而認定犯罪事實所憑之證據，雖不以直接證據為限，
    間接證據亦包括在內，然而無論直接證據或間接證據，其為
    訴訟上之證明，須於通常一般人均不致有所懷疑，而得確信
    其為真實之程度者，始得據為有罪之認定，倘其證明尚未達
    到此一程度，而有合理之懷疑存在時，即難遽採為不利被告
    之認定（最高法院七十六年度臺上字第四九八六號判例意旨
    參照）。再按公職人員選舉罷免法第九十條之一第一項之賄
    選罪係以對於有投票權之人，行求期約或交付賄賂或其他不
    正利益，而約其不行使投票權或為一定之行使為構成要件。
    亦即須視行為人主觀上是否具有行賄之犯意，而約使有投票
    權人為投票權一定之行使或不行使；客觀上行為人所行求期
    約或交付之賄賂或不正利益是否可認係約使投票權人為投票
    權之一定行使或不行使之對價；以及所行求、期約、交付之
    對象是否為有投票權人而定。上開對價關係，在於行賄者之
    一方，係認知其所行求、期約或交付之意思表示，乃為約使
    有投票權人為投票權一定之行使或不行使；在受賄者之一方
    ，亦應認知行賄者對其所行求、期約或交付之意思表示，乃
    為約使其為投票權一定之行使或不行使。且對有投票權人交
    付之財物或不正利益，並不以金錢之多寡為絕對標準，而應
    綜合社會價值觀念、授受雙方之認知及其他客觀情事而為判
    斷（最高法院九十二年度臺上字第八九三號判例意旨參照）
    。
三、公訴意旨認被告丙○○、甲○○涉犯公職人員選舉罷免法第
    九十條之一第一項之投票行賄罪嫌，無非係以被告甲○○坦
    承確有向證人陳朝發購買雞隻，被告丙○○亦坦承確有自被
    告甲○○住處載送雞隻予證人即同案被告乙○○○及丁○○
    之事實，而被告甲○○、丙○○二人對於購買雞隻之付款時
    間等細節供述不一致，另被告甲○○與證人陳朝發間對於購
    買雞隻之送貨流程等細節，所述亦不一致，且證人乙○○○
    及丁○○於警詢及偵查中曾證述被告丙○○有要求渠等支持
    候選人梁楊玉華等語，以及卷附之蒐證錄影光碟、翻拍照片
    等，為其主要論據。訊據被告丙○○、甲○○二人均堅決否
    認有何投票行賄犯行，被告丙○○辯稱：雞隻是伊向甲○○
    訂購的，伊總共購買二隻雞，一隻要送給太太，另一隻則送
    給女朋友乙○○○，但因為案發當天伊要住在女朋友乙○○○家中，故才將另外一隻雞送給丁○○等語；被告甲○○則
    辯稱：證人陳朝發有載雞隻到伊家中，被告丙○○也有至伊
    家裡載雞隻，但是雞隻是伊與朋友一起合購，想要自己吃及
    分送親友的，與選舉無關等語。經查：
(一)被告甲○○曾於九十四年十一月初某日，向證人陳朝發以每
    隻二百元之代價訂購已宰殺完成之雞隻，嗣證人陳朝發於九
    十四年十一月十日將雞隻十隻載送至被告甲○○住處，被告
    甲○○並支付二千元予證人陳朝發乙節，業經被告甲○○於
    警詢、偵查及本院審理時供承在卷，核與證人陳朝發於警詢
    及偵查中證述之情節相符；又被告丙○○亦曾於同日即九十
    四年十一月十日十七時許，自被告甲○○家中以車牌號碼NY
    B-695號重型機車載運雞隻二隻後，騎駛上開機車前往證人
    丁○○住處，將其中一隻雞交予證人丁○○後，再將另外一
    隻雞帶至證人乙○○○家中乙情，亦分經被告丙○○、證人
    丁○○及乙○○○供承在卷，且有蒐證錄影光碟翻拍照片附
    卷可佐（見九十四年度選他字第三七二號卷第五十八頁至第
    六十九頁），是此部分事實足堪認定。
(二)惟查，被告甲○○、丙○○二人是否構成公職人員選舉罷免
    法第九十條之一第一項之投票行賄罪，須視被告甲○○、丙○○是否係基於行賄之意思而交付上開雞隻，尚難僅因被告
    甲○○、丙○○二人對於購買雞隻之付款時間等細節供述不
    一致，或是被告甲○○與證人陳朝發二人就有關購買雞隻之
    送貨流程等細節所述不一致，即推論上開雞隻乃係作為賄選
    之不法用途。再者，投票行賄罪之成立與否，除應就行為人
    之主觀犯意及共犯犯意聯絡等心理狀態、行為時之客觀情事
    ，本於邏輯推理為綜合判斷外，仍須異時異地，衡以社會常
    情及經驗法則作為論斷之基礎。而為了維護選舉之公平性，
    及端正不法賄選之風氣，對於以不正手段訴諸金錢、財物之
    賄選行為固應依法嚴加杜絕，惟行為是否該當賄選之要件，
    亦應在不悖離國民之法律感情與認知下，就社會一般生活經
    驗予以評價，該罪之立法本旨始能彰顯而為大眾所接受。且
    查，於民主社會中，人民基於言論自由及參政權之保障，任
    何人均得於競選期間，在各種公開或不公開之場合發言或請
    托支持某特定候選人，至於行為人助選談話內容，主觀上是
    否已與對方有投票權人互達「約」其投票權為一定行使之意
    思合致，自應審慎加以認定，要非謂凡於選舉期間，致贈一
    定價值之物品與他人而談及和選舉事務有關之行為，不問交
    付及接受者雙方主觀上有無認識所收受物品係屬「賄賂」等
    情，均一律以投票行賄、受賄罪相繩。
(三)查證人丁○○於警詢中證述：被告丙○○之前告訴伊本次善
    化鎮鎮長選舉時，將選票投給登記第三號之候選人梁楊玉華
    ，後便於九十四年十一月十日送來雞隻等語（見九十四年十
    二月一日警詢筆錄），核與其於偵查中證述：被告丙○○前
    幾天來店裡就有說本次鎮長選舉要伊支持三號候選人梁楊玉
    華；九十四年十一月十日被告丙○○把雞拿來轉頭就走，伊
    知道他是要伊選舉的時候支持三號候選人梁楊玉華等情節大
    致相符（見同日之偵訊筆錄）。再參酌證人丁○○於本院審
    理時亦證稱：被告丙○○送雞當時並沒有跟伊提到有關選舉
    的事，是在之前被告丙○○來伊店裡吃麵的時候，有叫伊支
    持梁楊玉華，所以伊才猜想被告丙○○送雞之目的應該是要
    伊支持三號候選人梁楊玉華等語（見本院九十五年十二月七
    日審判筆錄）。是證人丁○○就有關被告丙○○於九十四年
    十一月十日，將雞隻送給證人丁○○之當場，並未要求證人
    丁○○支持三號候選人梁楊玉華，係之前被告丙○○前往證
    人丁○○所開設之麵店用餐時，曾經要求伊支持三號候選人
    梁楊玉華等基本事實，既迭自警詢、偵查及本院審理時，均
    為相同之陳述，參以被告丙○○與證人丁○○之先生乃係朋
    友關係，此亦為被告丙○○所不爭執，衡情茍非確有其事，
    證人丁○○實無設詞虛構之理，其所為上開證詞自堪採信，
    是被告丙○○辯稱其贈送證人丁○○雞隻以前，未曾到過證
    人丁○○的麵店云云，即非可採。然觀之本件被告丙○○致
    贈雞隻予證人丁○○時，既未為任何言詞表示，再者，被告
    丙○○持以贈送證人丁○○之雞隻，每隻價格為二百元等情
    ，業經證人陳朝發於偵查中證述明確（見九十四年十二月十
    四日偵訊筆錄），足認該雞隻之價值非高，以現今國民通常
    所得之標準，佐以現今社會親朋好友交際往來，相互致贈禮
    物之價值以觀，該雞隻實非價格昂貴之物，持以贈送他人，
    尚不足以令受贈者於收受之際，即可對贈予者之動機，心生
    懷疑。況案發當時正值禽流感肆虐，雞隻價格大幅滑落，如
    被告丙○○或被告甲○○等人確有行賄之犯意，是否會以當
    時一般人避之猶恐不及，且已宰殺完成，必須立即食用，否
    則新鮮度即堪質疑之雞隻為之，實有可疑，實難逕認被告丙○○與證人丁○○間已有互達「約」其投票權為一定行使之
    意思合致。況證人丁○○家中除其以外，尚有其先生均為有
    投票權人，而被告丙○○與證人丁○○之先生又為朋友關係
    ，若被告丙○○係基於投票行賄之犯意贈送雞隻，以一般是
    以「一人一票」之行賄手法觀之，被告丙○○在當時應贈送
    證人丁○○二隻雞始符常理，豈有僅對該戶之其中一人行賄
    之理？雖證人丁○○事後認為被告丙○○平白無故贈送雞隻
    可能與該次選舉有關，然此部分尚屬證人丁○○之臆測，自
    難逕以證人丁○○之主觀推測、猜想，即推認被告丙○○係
    基於行賄之意思而交付上開雞隻。
(四)證人乙○○○於警詢中證述：「（問：九十四年十一月十日
    下午十七時五十分你是否在家中？）有的，我在家中煮飯。
    」、「（問：當時是否有何人到你家？）有一位三年多的朋
    友名叫丙○○來找我。」、「（問：丙○○到你家做何事？
    ）他拿一隻已殺好的雞送我要給我吃，他說是人家給他的。
    」、「（問：丙○○因何要送雞給你？）他說要給我吃。」
    、「（問：丙○○是否有請你支持或投票給特定候選人？係
    何人？）他有請我支持善化鎮長候選人梁楊玉華，並投票給
    他。」等語（見九十四年十二月一日警詢筆錄）；及於偵查
    中供述：「（問：被告丙○○來找你何事？）他說有人給他
    一隻生雞已宰殺好，他要給我吃。」、「（問：他有無說什
    麼？）他有叫我要投給梁楊玉華，他都叫她『阿華』等語」
    （見九十四年十二月一日偵訊筆錄）。然查，證人乙○○○
    與被告丙○○乃係男友朋友關係，且被告丙○○平時亦會前
    往證人乙○○○住處過夜，是縱使被告丙○○贈送證人乙○○○雞隻之同時，確有請託證人乙○○○投票支持善化鎮長
    候選人梁楊玉華，然此乃選舉期間替支持者拉票幫忙之一般
    應對，且被告丙○○與證人乙○○○間又係同居之男女朋友
    關係，則渠等間相互贈送禮物，事屬平常，更何況被告丙○○所交付予證人乙○○○之物品僅係已宰殺完成，價值僅二
    百元，而得作為當天晚餐菜餚之雞隻，此與賄選，係以現金
    或贈品，用以影響並動搖有投票權人之選舉動向，究屬有別
    ，再者，以被告丙○○與證人乙○○○彼此為同居男女之特
    殊關係，若被告丙○○要影響證人乙○○○之投票意向，豈
    須以雞隻為之？尚難僅因被告丙○○交付證人乙○○○上開
    雞隻之同時，曾向證人乙○○○談及選舉之事，並請託證人
    乙○○○投票給其所支持之善化鎮長候選人梁楊玉華，即認
    為被告丙○○係基於行賄之意思而交付該雞隻，被告丙○○
    辯稱其係基於與證人乙○○○間之私人情誼，始贈送雞隻予
    證人乙○○○食用，亦不無可能，實無從逕認本件被告丙○○確係為約使證人乙○○○就投票權為一定之行使，始贈送
    證人乙○○○上開雞隻，要難認該雞隻與要求證人乙○○○
    於選舉時支持候選人梁楊玉華間具有對價關係，是尚不能單
    以被告丙○○致贈該雞隻之客觀行為，即遽行推論已該當於
    投票行賄罪之犯行。
(五)又被告丙○○與被告甲○○間就購買雞隻之付款時間，以及
    被告甲○○與證人陳朝發間對於購買雞隻之送貨流程等細節
    ，所述縱不一致，然本案既係因為檢警認為上開雞隻係屬賄
    賂而發動偵查，被告丙○○、甲○○及證人陳朝發等人難免
    因涉嫌賄選案件而有所顧忌，惟被告等人是否構成投票行賄
    罪，仍應依積極證據以資認定，且被告本不負自證無罪之義
    務，尚不能僅因被告丙○○、甲○○等人間，就購買雞隻之
    付款時間及購買雞隻之送貨流程等細節供述不一致，即推論
    被告丙○○、甲○○購買雞隻之目的應係作為賄選之不法用
    途。
(六)復觀之本件蒐證錄影光碟及卷附之翻拍照片所示，被告丙○○自被告甲○○家中載運雞隻離開，前往證人丁○○麵店，
    再回到證人乙○○○家中為止，均遭員警全程跟拍，由此足
    認，案發當時被告丙○○確實只有向被告甲○○拿取二隻雞
    ，並將二隻雞分送予證人丁○○及乙○○○二人，此核與一
    般投票行賄者於行賄前，通常會抄錄各戶擁有投票權之名冊
    ，行賄時會查詢該戶投票權人數，方會交付賄賂之常情並不
    相符，實難遽為不利於被告丙○○、甲○○之認定。是被告
    丙○○辯稱上開雞隻是向被告甲○○訂購，因案發當天要住
    在其女友即證人乙○○○住處，故才將其中一隻雞轉送給證
    人丁○○等情，非無可能，自無從遽為不利被告丙○○之認
    定。
(七)綜上所述，被告丙○○雖有贈送雞隻予證人丁○○及乙○○○之行為，惟尚無積極事證足資認定被告丙○○於交付雞隻
    時，有何行賄之故意，或其所交付之雞隻確與約使投票權人
    為投票權之行使或不行使間有對價關係，更無積極事證足資
    認定被告甲○○與被告丙○○間有何犯意聯絡及行為分擔，
    自不能僅以上開交付雞隻之事實，及被告丙○○、甲○○，
    就購買雞隻之付款時間及購買雞隻之送貨流程等細節供述不
    一致，遽認被告丙○○、甲○○涉有投票行賄之犯行。從而
    ，本件依公訴人所舉證據及本院調查所得，既尚不足以使本
    院卻除合理之懷疑，而達確信被告二人確有公訴意旨所指之
    犯行，揆諸前開說明，即不得遽為不利被告之認定，依法自
    應為被告二人無罪之諭知。
據上論斷，應依刑事訴訟法第三百零一條第一項，判決如主文。
本案經檢察官戊○○到庭執行職務。
中    華    民    國    95    年    12    月    25    日
                  刑事第六庭  審判長法  官  張瑛宗
                                    法  官  黃莉莉
                                    法  官  孫淑玉
以上正本證明與原本無異。
如不服本判決，應於判決送達後10日內，向本院提出上訴狀（應
附繕本）。
                                    書記官  馬愛君
中    華    民    國    95    年    12    月    25    日


司法院資訊處製作；財團法人民間司法改革基金會備份。
